【裁判字號】    90,重訴,2709
【裁判日期】    920301
【裁判案由】    清償債務
【裁判全文】
臺灣臺北地方法院民事判決  九十年度重訴字第二七○九號
    原      告    亞洲信託投資股份有限公司
    法定代理人    己○○
    訴訟代理人    丁○○
                  甲○○
    被      告    廣總興業股份有限公司
                              設台北市○○○路○段三三七號十三樓
    法定代理人    丙○○      住台北市○○○路○段一八三號十四樓之四
                              居台北市○○區○○街一七０巷廿一之六號五樓
    訴訟代理人    辛○○      住台北市○○○路○段三三七號十至十二樓
    被      告    丙○○      住台北市○○○路○段一八三號十四樓之四
                              居台北市○○區○○街一七０巷廿一之六號五樓
                  庚○○      住台北市○○路○段三二五號二一樓之一
    訴訟代理人    蔡靜玫律師
    複  代理人    陳宏杰律師
    被      告    戊○○      曾住台北市○○○路○段五七號五樓
                              .
                  乙○○      .
右當事人間清償債務事件，本院判決如左：
    主    文
被告應連帶給付原告新台幣壹億伍仟陸佰伍拾捌萬仟佰拾伍元，及其中新台幣
壹億肆仟壹佰伍拾捌萬仟佰拾伍元部分自民國八十四年十月一日起至清償日止
按年息百分之十點二五計算之利息暨按年息百分之二計算之違約金，其中新台幣壹仟
伍佰萬元部分自民國八十四年十月一日起至清償日止按年息百分之十計算之利息暨按
年息百分之二計算之違約金。
原告其餘之訴駁回。
訴訟費用由被告連帶負擔。
本判決原告勝訴部分於原告以新台幣伍仟貳佰壹拾玖萬伍仟元供擔保後得假執行，但
被告廣總興業股份有限公司、庚○○於假執行程序實施前以新台幣壹億伍仟陸佰伍拾
捌萬仟佰拾伍元為原告供擔保後得免為假執行。
原告其餘假執行之聲請駁回。
    事    實
甲、原告方面：
  一聲明：
    (一)被告應連帶給付原告新台幣壹億伍仟陸佰伍拾捌萬仟佰拾伍元，及如附
      表所示之利息及違約金。
    (二)願供擔保聲請宣告假執行。
  二陳述：
    (一)被告廣總興業股份有限公司（下稱廣總公司）於民國八十一年十一月七日委託
      原告代向訴外人中興票券公司保證發行商業本票事項，並邀其餘被告為連帶保
      證人，惟因被告乙○○及戊○○係華僑，故授權被告庚○○代為於委任保證契
      約簽名。保證總額為新台幣（下同）二億元，並依該委任保證契約第五條之約
      定，因本契約所發生之一切墊付款項，立約人及連帶保證人均願如數償還，並
      願自原告公司墊付當時行庫最高利率計付利息及並按該利率之  ％計算加附違
      約金。詎被告於八十二年起陸續因存款不足退票，原告應訴外人中興票券公司
      之要求，陸續代墊退票之金額，其最後繳息日為八十四年十月一日及八十五年
      二月一日，經向被告請求返還，竟置之不理。被告廣總公司未依約清償，而其
      餘被告為連帶保證人，依約均應連帶負責清償。為此依消費借貸及連帶保證契
      約之法律關係，提起本件訴訟。
    (二)對被告抗辯之陳述：
      1.庚○○不僅為廣總公司董事長，亦以個人身份擔任連帶保證人，之後雖更換
        董事長為丙○○，原告亦由丙○○任連保人，並未因丙○○任董事長而當然
        免除庚○○之連帶保證責任。
      2.庚○○既已親自簽名，必對契約書及連保書已親自審閱，更何況以庚○○係
        商界聞人，其與其他金融機構間亦有相當往來，若依被告答辯所言，係屬定
        型化契約，是否全部契約書及連保書均無效。
      3.依銀行法第十二條之一第三項規定係對自用住宅放款及消費性放款而言，本
        案係對企業放款，與銀行法規定有所不同，不能謂因有擔保品即請求原告先
        處分擔保品，而且銀行法第十二條之一第三項但書規定為取得執行名義或保
        全程序者，不在此限。
  三證據：提出委任保證契約書、授權書、基本放款利率、帳卡及傳票、連帶保證書
    等為證。
乙、被告廣總公司部分：未於最後言詞辯論期日到場，惟其曾到場聲明：(一)原告之訴
    駁回。(二)如受不判決，願供擔保請宣告免為假執行。
丙、被告庚○○部分：
  一聲明：
    (一)原告之訴駁回。
    (二)如受不判決，願供擔保請宣告免為假執行。
  二陳述：
    (一)庚○○雖有於系爭連帶保證書上具名為保證人，然實為庚○○於七十八年八月
      十四日至八十四年八月九日曾掛名任廣總公司之董事長，八十一年間因廣總公
      司擬向中興票券公司發行商業本票事項，而原告與廣總公司為關係企業，該二
      公司表示，因廣總公司擬向中興票券公司發行商業本票，依中興銀行要求，庚○○必須擔任連帶保證人，而原告既與廣總公司為關係企業，集團決會負責解
      決，不會牽累庚○○，且已提供楊梅頭湖段土地計六十二筆，設定第一順位抵
      押權予原告，該抵押品價值遠高於借款金額，庚○○不得已只好應原告及廣總
      公司之要求於該保證書上具名。嗣庚○○於八十四年間辭任董事長職務，並由
      丙○○繼任董事長，是以丙○○為接替庚○○之保證責任，乃於八十四年十一
      月十七日於上開連帶保證書上具名，詎原告竟未將該保證書上庚○○之連帶保
      證人上具名去除，並事後依該不實文書請求庚○○負連帶清償之責，實為無理
      。
    (二)本件系爭契約條款之內容，係原告預先擬定、印就，多作有利自己之約定，屬
      標準之定型化契約，並用以與相同交易情形之他人簽約，非雙方當事人得議定
      ，是本件系爭契約屬定型化契約。本件系爭連帶保證書，為原告所提出，並由
      其單方收執，未曾交付庚○○契約正本或繕本，而廣總公司嗣既已變更法定代
      理人，並更易連帶保證人，詎原告竟故不變更連帶保證人，將庚○○除去連帶
      責任之列，反是增加一名連帶保證人，則原告該不公平定型化保證契約對庚○○無效。系爭債務尚有廣總公司提供楊梅頭湖段土地計六十二筆，設定第一順
      位抵押權予原告，目前該擔保品價值總計約三億元，遠高於原告請求之一億五
      千六百餘萬元，原告理應就該擔保品先為拍賣求償，否則其毋須再要求不動產
      擔保，是以雖該保證書上載稱無論該項借款或債務有無提出抵押品均由全體保
      證人連帶負責償還，然由此可見該契約確屬不公平之定型化契約，則該項約定
      ，依民法第二百四十條之一規定，應屬無效。
  三證據：提出連帶保證書影本為證。
丁、被告丙○○、戊○○、乙○○方面：未於言詞辯論期日到場，亦未提出準備書狀
    作何聲明或陳述。
    理    由
甲、程序方面：
  原告與被告廣總公司、庚○○、戊○○、乙○○間之委任保證契約第九條約定由原
  告公司所在地之中國法院審理，原告與被告庚○○、乙○○、戊○○、丙○○間之
  連帶保證書約定關於本保證以原告公司所在地為履行地、以原告公司所在地之法方
  法院為管轄法院，原告公司所在地為本院轄區，是本院有管轄權。又被告廣總公司
  經合法通知未於最後言詞辯論期日到場，被告丙○○、戊○○、乙○○經合法通知
  未於言詞辯論期日到場亦未提出書狀作何聲明或陳述，核無民事訴訟法第三百八十
  六條所列各款情形，應依原告之聲請，由其一造辯論而為判決。
乙、得心證之理由：
  一原告主張：被告廣總公司於八十一年十一月七日委託原告代向訴外人中興票券公
    司保證發行商業本票事項，並邀其餘被告為連帶保證人，惟因被告乙○○及戊○○係華僑，故授權被告庚○○代為於委任保證契約簽名。保證總額為二億元，並
    依該委任保證契約第五條之約定，因本契約所發生之一切墊付款項，立約人及連
    帶保證人均願如數償還，並願自原告公司墊付當時行庫最高利率計付利息及並按
    該利率之  ％計算加附違約金，被告於八十二年起陸續因存款不足退票，原告應
    訴外人中興票券公司之要求，陸續代墊退票之金額，其最後繳息日為八十四年十
    月一日及八十五年二月一日，被告廣總公司未依約清償，其餘被告為連帶保證人
    ，均應連帶負責清償。
  二被告庚○○則辯以：庚○○雖有於系爭連帶保證書上具名為保證人，然實為八十
    一年間庚○○任廣總公司董事長時，廣總公司擬向中興票券公司發行商業本票事
    項，而原告與廣總公司為關係企業，該二公司表示，依中興銀行要求，庚○○必
    須擔任連帶保證人，而原告既與廣總公司為關係企業，集團決會負責解決，不會
    牽累庚○○，且已提供楊梅頭湖段土地計六十二筆，設定第一順位抵押權予原告
    ，嗣庚○○於八十四年間辭任董事長職務，並由丙○○繼任董事長，是以丙○○
    為接替庚○○之保證責任，乃於八十四年十一月十七日於上開連帶保證書上具名
    ；本件系爭契約屬定型化契約，系爭連帶保證書，為原告所提出，並由其單方收
    執，而廣總公司嗣既已變更法定代理人，並更易連帶保證人，詎原告竟故不變更
    連帶保證人，將庚○○除去連帶責任之列，反是增加一名連帶保證人，則原告該
    不公平定型化保證契約對庚○○無效，系爭債務尚有廣總公司提供楊梅頭湖段土
    地計六十二筆，設定第一順位抵押權予原告，目前該擔保品價值總計約三億元，
    遠高於原告請求之一億五千六百餘萬元，原告理應就該擔保品先為拍賣求償，雖
    該保證書上載稱無論該項借款或債務有無提出抵押品均由全體保證人連帶負責償
    還，該項約定屬不公平之定型化契約，應屬無效等語。
  三原告主張被告廣總公司於八十一年十一月七日委託原告代向訴外人中興票券公司
    保證發行商業本票事項，並邀其餘被告為連帶保證人，惟因被告乙○○及戊○○
    係華僑，故授權被告庚○○代為於委任保證契約簽名。保證總額為二億元，並依
    該委任保證契約第五條之約定，因本契約所發生之一切墊付款項，立約人及連帶
    保證人均願如數償還，並願自原告公司墊付當時行庫最高利率計付利息及並按該
    利率之  ％計算加附違約金，被告於八十二年起陸續因存款不足退票，原告應訴
    外人中興票券公司之要求，陸續代墊退票之金額，尚有如附表所示代墊之金額被
    告廣總公司未依約清償之事實，業據其提出委任保證契約書、授權書、基本放款
    利率、帳卡及傳票、連帶保證書等為證，復為被告所不爭執，應認為真實。
  四被告庚○○所辯八十一年間伊任廣總公司董事長而擔任連帶保證人，伊於八十四
    年間辭任董事長職務後，已由丙○○接替保證責任，伊毋庸負擔連帶清償責任等
    語，為原告所否認，並主張：庚○○以個人身份擔任連帶保證人，之後雖更換董
    事長為丙○○，並不當然免除庚○○之連帶保證責任。經查：被告庚○○於八十
    一年十一月間簽訂委任保證契約、連帶保證書時，為廣總公司之董事長，為兩造
    所不爭。八十一年十一月七日被告廣總公司、庚○○、戊○○、乙○○出具之委
    任保證契約內容為：「立委任保證契約人廣總公司茲委請亞洲信託投資股份有限
    公司（下稱亞洲公司）代向中興票券保證事項等並願遵守左列各條款：一貴公司
    代立約人保證事項之內容如左：1.保證範圍：以保證立約人廣總公司為限。2.保
    證總額：以二億元為限，但得分批理之。其分批保證之金額、期限及內容等項，
    以貴公司簽發之保證文件為準。3.動用期限：自動用日起二年內得循環動用。．
    ．．此致  亞洲公司  立約人：廣總公司  連帶保證人：庚○○  連帶保證人：
    戊○○  連帶保證人：乙○○」八十一年十一月被告庚○○、乙○○、戊○○出
    具之連帶保證書內容為：「立連帶保證書人庚○○等今向亞洲信託投資股份有公
    司連帶保證凡貴公司持有廣總公司於過去現在及將來所簽章之付款、承兌、背書
    或保證之票據暨借據以及其他一切債務（包括因委任保證契約等之不履行及他代
    辦各項業務等有關事務而發生之一切債務及臨時拆借、短欠款項）憑證以二億元
    為限額保證人願與債務人負連帶償還保證責任。．．．此致  亞洲公司連帶保證
    人：庚○○  連帶保證人：乙○○  連帶保證人：戊○○  連帶保證人：丙○○
    11.17.」自委任保證契約、連帶保證書觀之，被告庚○○於八十一年間係以個人
    身分擔任連帶保證人，故之後於八十四年間雖更換董事長為丙○○、丙○○並任
    連帶保證人，但被告庚○○於保證契約終止前對於廣總公司之債務，仍應負連帶
    保證責任（何況原告所請求款項之代墊日期係在八十二年七月十九日至八十三年
    五月十六日間，斯時庚○○仍為廣總公司之董事長），故被告庚○○所辯伊於八
    十四年間辭任董事長職務後毋庸負擔連帶清償責任云云，不足採信。
  五被告庚○○又辯：系爭保證契約內容對於被告顯失公平，依民法第二百四十七條
    之一規定，該保證書應屬無效等語，原告則主張：系爭契約為有效。經查：按定
    型化契約應受平衡原則限制，係指締約之一方之契約條款已預先擬定，他方僅能
    依該條款訂立契約，否則，即受不締約之不利益，此際，始應適用平衡原則之法
    理，以排除不公平之「單方利益條款」，蓋此情形，倘貫徹締約自由原則，將使
    居於經濟上弱者之一方，無締約之可能，而忍受不締約之不利益，故縱他方接受
    該條款而締約，該條約亦應認違反衡平原則而無效，以符合平等互惠原則。又民
    法第二百四十七條之一規定：「依照當事人一方預定用於同類契約之條款而訂定
    之契約，為左列各款之約定，按其情形顯失公平者，該部分約定無效：一免除或
    減輕預定契約當事人之責任者。二加重他方當事人之責任者。三使他方拋棄權利
    或限制其權利者。四其他於他方當事人有重大不利益者。」該條之規定僅就顯失
    公平之條款部分之約定規定為無效，並不當然宣告全部契約無效。系爭保證契約
    為原告預定用於銀行同類借款契約條款所訂，屬定型化契約，被告庚○○擔保之
    內容為被告廣總公司對於原告於過去現在及將來所簽章之付款、承兌、背書或保
    證之票據暨借據以及其他一切債務（包括因委任保證契約等之不履行及他代辦各
    項業務等有關事務而發生之一切債務及臨時拆借、短欠款項）憑證以二億元為限
    額保證人願與債務人負連帶償還保證責任，係屬不定期之最高限額保證契約，被
    告庚○○本得依民法第七百五十四條規定，隨時通知上訴人終止保證契約。惟系
    爭連帶保證書中約定：「在本項債物未清償以前，決不自行退保」，與民法第七
    百五十四條規定相違，且屬限制保證人權利之行使，對於保證人顯失公平，應認
    此部分條款為無效，然就不定期之最高限額保證契約並無全面否定其效力之必要
    ，難謂系爭保證書全部無效。保證人通常雖係礙於職務從屬或情誼原因，而由借
    款人覓為其與債權人間債務之連帶保證人，惟就保證契約之法律關係而言，保證
    人既係擔保他人間之債務清償責任，並非經濟上之弱者，且未自保證契約獲取任
    何利益，如認保證契約有違民法保護保證人之任意規定，自可不訂定保證契約，
    並不會因未成為保證人而生不利益，或經濟生活受制於銀行不得不為保證人之情
    形。兩造所訂保證契約書，既載「無論該項借款或債務有無提出抵押品均由全體
    保證人連帶負責償還」為被告立約時所明知，且是否先就抵押品受償屬債權人即
    原告之權利，保證人尚不得因此即主張該約定為無效。被告庚○○抗辯系爭保證
    書之前揭約定因違反民法第二百四十七條之一規定，應認無效云云，尚非可採。
  六綜上所述，原告主張：系爭保證書係被告庚○○以個人身份在保證書上簽名，被
    告依約均應負擔連帶清償責任，為可採。被告庚○○所辯因其辭任廣總公司董事
    長毋庸負保證責任、系爭契約約定無效其毋庸負保證責任等語，不足採信。從而
    ，原告依據消費借貸及連帶保證之法律關係，請求被告連帶給付一億五千六百五
    十八萬三千三百卅五元，及其中一億四千一百五十八萬三千三百卅五元部分自八
    十四年十月一日起至清償日止按年息百分之十點二五計算之利息，其中一千五百
    萬元部分自八十四年十月一日起至清償日止按年息百分之十計算之利息部分，為
    有理由，應予准許。按約定之違約金額過高者，法院得減至相當之數額，為民法
    第二百五十二條所明定，本件原告依兩造之約定請求之利息為年息百分之十點
    二五、年息百分之十，復約定按與利息同額之違約金，本院因認該違約金之約定
    尚屬過高，應核減為年息百分之二為適當，逾此部分，原告之請求即無理由，應
    予駁回。
丙、假執行之宣告：
    本件原告陳明願供擔保聲請宣告假執行，被告廣總公司及庚○○陳明願供擔保聲
    請免為假執行，原告勝訴部分，核無不合，爰分別酌定相當擔保金額准許之，至
    原告敗訴部分，其假執行之聲請即失所依據，應予駁回。
丁、結論：原告之訴為一部有理由、一部無理由，依民事訴訟法第三百八十五條第一
    項前段、第七十九條但書、第八十五條第二項，第三百九十條第二項、第三百九
    十二條判決如主文。
中      華      民      國      九十二    年      三      月    卅一    日
                                        民事第五庭法      官  周美雲
右為正本係照原本作成
如對本判決上訴，須於判決送達後廿日內向本院提出上訴狀
中      華      民      國      九十二    年      三      月    卅一    日
                                                  法院書記官  王宜玲


司法院資訊處製作；財團法人民間司法改革基金會備份。
